臺灣高等法院刑事判決　　　　　　　　96年度選上訴字第16號
上　訴　人
即　被　告　癸○○
選任辯護人　蔡明熙律師
　　　　　　林辰彥律師
　　　　　　呂紹聖律師
上列上訴人因公職人員選舉罷免法案件，不服臺灣板橋地方法院
95年度選訴字第14號，中華民國96年2月7日第一審判決（起訴案
號：臺灣板橋地方法院檢察署95年度選偵字第143號），提起上
訴，本院判決如下：
    主  文
原判決撤銷。
癸○○對於有投票權之人，交付賄賂，而約其投票權為一定之行
使，處有期徒刑年，褫奪公權年。人蔘茶禮盒盒沒收之。
    事  實
一、癸○○係民國95年6月間鄉鎮市民代表暨村里長選舉之臺北
    縣蘆洲市鷺江里里長候選人，其明知不得對有投票權之人行
    求、期約或交付賄賂，而約定其為一定之行使，詎為求順利
    當選，竟基於行求、交付賄賂使有投票權人為一定行使之犯
    意，先後於如附表所示之時間、地點，將如附表所示之「老
    人牌」韓國人蔘茶禮盒（市價約新臺幣二百元）、人蔘片（
    市價約新臺幣二千元）等物品，交付予如附表所示具有鷺江
    里里長選舉投票權之己○○（均未經偵查）等人，要求己○○等人於該屆里長選舉投票時為一定之行使，即投票支持癸○○。嗣經法務部調查局臺北縣調查站接獲辛○○於95年6
    月12日檢舉後，分別通知如附表所示己○○等人到案說明，
    及渠等將所收受之人蔘茶禮盒、人蔘片交予調查員扣案（如
    附表所載）後，而悉上情。
二、案經法務部調查局臺北縣調查站報請臺灣板橋地方法院檢察
    署檢察官偵查起訴。
    理  由
一、證據能力部分：
    (一)按被告以外之人於審判外之言詞或書面陳述，除法律有規
      定者外，不得作為證據，刑事訴訟法第159條第1項定有明
      文。本案證人己○○、乙○○、丙○○○、丑○○○、卯
      ○○、洪康怨、張三和、庚○○○、壬○○、辛○○等人
      於調查局所為之陳述均屬審判外之陳述，為傳聞證據，依
      上開法條之規定，均不得作為證據，合先敘明。
    (二)又被告以外之人於偵查中向檢察官所為之陳述，除顯有不
      可信之情況者外，得為證據，刑事訴訟法第159條之1第2
      項亦定有明文。上開證人己○○、乙○○、丙○○○、丑
      ○○○、卯○○、洪康怨、張三和、庚○○○、壬○○等
      人於偵查中經檢察官以證人身分傳喚後具結所為之證述，
      為被告以外之人於偵查中向檢察官所為之陳述，除顯有不
      可信之情況者外，原則上得作為證據，且為保障被告對上
      開證人之詰問權，原審法院於審理中亦依據當事人之聲請
      傳喚上開證人到庭進行交互詰問，本院亦於審理中傳喚丙○○○、壬○○、己○○、乙○○到庭進行交互詰問，復
      無證據證明有何其他顯不可信之情況，揆諸前揭法條規定
      ，自有證據能力。
二、認定犯罪事實所憑之證據及理由：
    訊據上訴人即被告癸○○固坦承有參選95年臺北縣蘆洲市鷺
    江里里長選舉，及扣案韓國人蔘茶禮盒（下稱系爭人蔘茶禮
    盒）除辛○○所提出者外，係伊所經營之「秀安蔘藥行」所
    送出等事實，惟矢口否認有投票行賄之犯行，辯稱：如附表
    所示己○○等人除壬○○外，其餘均非伊親自交付系爭人蔘
    茶禮盒，而係因伊與妻子楊筱葉所共同經營之「秀安蔘藥行
    」，剛好於95年農曆春節前（95年1月29日為春節）系爭人
    蔘茶禮盒之廠商有促銷活動，贈送伊一些人蔘茶禮盒，故伊
    妻子楊筱葉方於過年期間去拜訪如附表所示之己○○等人時
    ，並攜帶系爭人蔘茶禮盒作為「伴手禮」，用意是在推廣產
    品、拓展客源，伊僅知有此事，但不知楊筱葉何時去拜訪，
    亦未與楊筱葉一同去送禮，更未要求渠等投票支持伊云云。
    經查：
    (一)被告係95年6月間鄉鎮市民代表暨村里長選舉之臺北縣蘆
      洲市鷺江里里長候選人（並當選），其「或」其妻楊筱葉
      於95年1月底後，曾陸續贈送己○○、庚○○○、丙○○○、洪康怨、壬○○、卯○○、丑○○○、辛○○等具該
      次鷺江里里長選舉投票權之人（當時身分均為鄰長，其等
      確係該里里民，有卷附年籍住所資料可按）系爭市價約新
      臺幣（下同）二百元之人蔘茶禮盒各一盒（進貨價即為一
      百九十五元），及贈送亦具該次鷺江里里長投票權之乙○○（亦為該里鄰長）市價約二千元之人蔘片一包（扣案者
      係嗣後經分裝為二包）等事實，業據被告供承不諱，核與
      證人己○○、庚○○○、丙○○○、洪康怨、壬○○、卯
      ○○、丑○○○、乙○○等人於原審偵審中、辛○○於原
      審法院審理時及己○○、丙○○○、辛○○於本院審理時
      、證人楊筱葉於原審法院審理中所為之證述大致相符，並
      有證人卯○○、丙○○○、己○○、辛○○所提出之系爭
      人蔘茶禮盒各一盒、證人乙○○所提出之人蔘片二包等物
      扣案足資佐證，是此部分之事實堪以認定，合先敘明。另
      此次鷺江里里長選舉公告係於95年3月24日發布，登記參
      選時間為95年4月9日至13日乙節，亦有臺北縣選舉委員會
      96 年1月18日北縣選一字第0960500080號函附卷可稽。
    (二)丑○○○、己○○、乙○○、辛○○部分：
      被告雖辯稱上開三人係其妻楊筱葉為拓展「秀安蔘藥行」
      之客源所贈送，伊事先並不知情云云。惟查：
      證人丑○○○於原審法院審理中證稱：系爭人蔘茶禮盒
        係登記參選前幾天（按即95年3月底、4月初），被告夫
        妻一同至其住處拜訪時所贈送，並向其拜託：「給新人
        做做看」等語（參見原審法院95年12月6日審判筆錄第6
        、7頁），核與其於偵查中向檢察官所證：「（檢察官
        問：癸○○有無來妳住處拜訪拉票？）日期我忘了，但
        是是在過年之後，登記參選之前，他說他要參選里長，
        要我支持他。…（檢察官問：來拜訪時有無致贈禮品？
        ）有，他有拿人蔘茶給我，並且拿名片說他要選里長。
        」等語相符（參見95年度選他字第552號偵查卷第47、
        48頁）。
      證人己○○於原審法院審理中證稱：被告於該次選舉登
        記參選前曾一個人帶系爭人蔘茶禮盒拜訪，並要求支持
        等語（參見上開原審法院審判筆錄第9、10頁），核與
        其於偵查中向檢察官所證：「（檢察官問：癸○○有無
        來你住處拜訪拉票？）日期我忘了，但是是在95年4、5
        月間，他說他要參選里長，要我支持他。…（檢察官問
        ：來拜訪時有無致贈禮品？）有，他拿一盒人蔘茶禮盒
        給我，並且說他要選里長。」等語相符（參見上開偵查
        卷第51、52頁）。其於本院審理時亦證稱，被告送禮時
        說拜託幫忙，說他這次要出來選，拜託幫忙等語。
      證人乙○○於原審法院審理中證稱：農曆過年後、元宵
        節前，被告夫妻曾一同至其住處拜訪二次，第二次即贈
        送人蔘片一包，並表示要參選里長，希望能夠支持，並
        請其跟其他里民說一下等語（參見上開原審法院審判筆
        錄第12至14頁），核與其於偵查中向檢察官所證：「（
        檢察官問：癸○○有無來你住處拜訪拉票？）詳細日期
        我忘了，他與他太太有來二次，說他要選里長，要我支
        持他。…（檢察官問：來拜訪時有無致贈禮品？）有，
        他拿一盒禮盒給我，我收了就放在家裡，不知道是什麼
        ，後來別的鄰長說我才知道，後來才知是人蔘片。」等
        語相符（參見上開偵查卷第56頁）。其於本院審理時結
        證稱：他（指被告）過年後送我人蔘片，有說要選舉，
        被告說我先生頭部開刀，送我東西，這表示被告要選舉
        所以送我東西，被告還教我用法，我只有用一次，後來
        我去美容院 (張國平所經營)的時候我乾媽 (指張菊)跟
        我要，我給她一部分，當時辛○○剛好在那邊，另一部
        分拿去調查站，被告就是只有選舉的時候到我家，其他
        時候都沒有來等語。核與證人辛○○於本院審理時結證
        所稱：張菊先在我店內（美容院），乙○○拿人蔘片過
        來，她倒一點給張菊，剛好我在旁邊，我就拿去檢舉等
        語，所述情形，互核一致，應可採信。
      證人辛○○於原審審理時結證稱：其係鷺江里第4鄰鄰
        長，被告親自來送禮，（原審審判長提示人蔘禮盒）證
        人並答稱被告係送人蔘禮盒等語。其於本院審理時結證
        稱：被告給我的是人蔘茶，現在在調查局，人蔘茶沒有
        開封，我沒有吃，被告送人蔘茶的時候，要我蓋給他，
        換人做做看等語，並有扣案人蔘茶禮盒一包可佐，此部
        分事證甚為明確。
      按證人丑○○○、己○○、辛○○、乙○○前與被告均
        無怨隙，否則被告或其妻亦不會無端致贈系爭人蔘茶或
        人蔘片，衡情上開證人當無誣陷被告之理，且前後所述
        均屬一致，可信性自屬甚高，是被告稱其並未當面贈送
        上開人蔘茶、人蔘片云云，尚非可採。
      被告雖另辯稱係為拓展其所經營「秀安蔘藥行」之客源
        ，方以廠商所致贈之促銷品贈送證人丑○○○、己○○
        云云，惟按上開證人業已明確證稱被告送禮時當場表達
        欲參選里長，希望能夠支持之意，顯然被告贈送之目的
        即在於約使收受禮品之人為投票權一定之行使，即投票
        支持被告本人甚明。且上開證人均為鄰長，被告平日與
        渠等亦非特別熟識（參見上開證人於原審法院審判筆錄
        第33頁所證），證人楊筱葉亦證稱之前從未去過上開證
        人處拜年（參見原審法院審判筆錄第35頁），則被告夫
        妻若係為拓展客源，何以均選定鄰長送禮？且恰巧於被
        告欲參選里長當年才第一次至上開證人處送禮拜年？若
        如證人楊筱葉所稱係因鄰長人面較廣為拓展客源，方送
        予鄰長（參見原審審判筆錄第36頁），何以未送禮盒予
        人面更廣之前里長陳茂生 (該次里長選舉競爭對手)，
        更能藉里長之影響力拓展客源。是被告所辯有違常情，
        洵屬牽強，當非可採，應以證人丑○○○、己○○所述
        較為可採。
      證人乙○○部分，被告辯稱係為探望其受傷之先生，方
        贈送上開人蔘片，惟查證人乙○○業於本院及原審審理
        中明確證稱其先生已臥病二年多，被告先前從未至其住
        處探望其先生，係此次參選里長時，方於過年後元宵節
        前至其住處探望及送禮，並提到希望支持選里長等語（
        參見原審法院審判筆錄第13、14頁及本院審判筆錄）。
        按被告若僅係因關心證人乙○○之夫而去探望，何以其
        夫臥病二年餘均未前往探望，而恰巧在欲參選里長時方
        前往探視？且於餽贈市價約二千元（參見證人楊筱葉於
        原審法院審理中所述）之人蔘片一包後，即要求證人乙○○支持？且乙○○於本院審理時明確供稱被告就是只
        有選舉的時候到其住處，其他時候都沒有來，顯可徵其
        欲以上開人蔘片籠絡證人乙○○，而使其投票支持，至
        為灼然。
      據此，就證人丑○○○、己○○、辛○○、乙○○部分
        ，被告交付人蔘茶、人蔘片等賄賂，並要求渠等投票支
        持之事實，事證明確，堪以認定。證人丑○○○、己○○、辛○○、乙○○明知被告意在賄選，竟於投票前收
        受被告所交付之禮品，且於95年6月10日選舉結束前均
        未退回禮品或為檢舉行為，彼等顯有受賄之意思，屬對
        立共犯，惟此部分未據檢察官偵查處理，附此敘明。
    (三)壬○○、丙○○○、庚○○○、卯○○、洪康怨部分：
      按公職人員選舉罷免法第90條之1第1項之罪，係以對於有
      投票權之人，行求、期約或交付賄賂或其他不正利益，而
      約其不行使投票權或為一定之行使為構成要件。至於約其
      不行使投票權或為一定行使之方式，究係明示、抑或默示
      ，則非所問，最高法院93年度台上字第3962號判決意旨可
      資參照。經查：
      證人庚○○○、卯○○部分，雖非當面交付上開人蔘茶
        禮盒，渠等僅係聽聞丈夫、鄰居轉述，方知上開禮盒為
        被告夫妻所經營之「秀安蔘藥行」所贈，惟於偵查及原
        審法院審理中均證稱確實親眼目睹家中有上開人蔘茶禮
        盒等語，且被告及其妻即證人楊筱葉亦均坦承上開庚○○○及卯○○家中所受贈之系爭人蔘茶禮盒為渠等所贈
        送，是縱使證人庚○○○、卯○○所證送禮者部分屬於
        傳聞證據，然就被告夫妻確實有贈送上開禮盒部分，仍
        堪認定。另被告已自承確實係伊親自送人蔘茶禮盒予證
        人壬○○（參見原審法院96年1月22日審判筆錄第6頁）
        ，核與證人壬○○於偵查及原審法院審理中所為之證述
        相符。
      證人卯○○於原審法院審理中證稱係於95年3至5月間收
        到上開人蔘茶禮盒，就送禮該次雖不在家而未見面，然
        該段期間被告有拜託支持及幫忙拉票等語（參見原審法
        院95年12月6日審判筆錄第26至27頁），核與其於偵查
        中向檢察官所證：「（檢察官問：癸○○有無來你住處
        拜訪拉票？）詳細日期我忘了，有一天他來找我，我不
        在家，後來在路上遇到他，說他要選里長，要我支持他
        。」等語相符（參見上開偵查卷第62頁）。
      證人庚○○○於原審法院審理中證稱被告此次參選里長
        曾先後至其住處拜訪三次，第一次即攜帶上開人蔘茶禮
        盒，惟當時僅與其夫交談，其當時在睡覺，第二次拜訪
        則係被告夫妻共同來訪，而其於偵查中所證被告於95年
        母親節前幾天至其住處表示要選里長，請求支持等語屬
        實（參見原審法院審判筆錄第20、21頁）。
      證人壬○○於偵查中向檢察官證稱：「（檢察官問：癸○○有無來你住處拜訪拉票？）詳細日期我忘了，他說
        我住瑞芳，他住宜蘭，同一列東部幹線火車，他要選里
        長，來拜訪一下。」等語（參見上開偵查卷第48頁），
        按其此部分所述連被告拜訪時之開場白都描述得十分具
        體，可信度自屬甚高。雖其於原審法院審理中改稱被告
        來拜訪後要離去時，伊剛好要回家，所以被告沒有向伊
        說什麼等語（參見原審法院審判筆錄第4頁），證人壬○○於本院審理時仍證稱被告是拜票前送人蔘茶禮盒，
        但沒有說要選里長，然查證人壬○○為鷺江里13鄰鄰長
        ，就里長選舉而言，實屬重要地方人士，被告既然欲參
        選里長，且特地攜帶禮物登門拜訪，縱使證人壬○○回
        家時，被告正要離去，衡情又豈會不發一語、「沒有講
        什麼」？顯見證人壬○○嗣後於原審法院及本院所述，
        有違常情，應以其於偵查中所為之證述，較為可採。
      按上開證人卯○○、庚○○○及壬○○（當時依序為鷺
        江里6鄰、14鄰、13鄰鄰長）於被告送禮時雖未親自在
        場，然被告贈送各該鄰長系爭人蔘茶禮盒之目的顯非在
        於拓展客源，業如前述，且於參選里長時特意贈送各該
        鄰長系爭人蔘茶禮盒，之後見面時又再尋求收受上開人
        蔘茶禮盒者投票支持，是由此種先送禮再於同一競選期
        間內請託支持之模式觀之，顯然係以上開人蔘茶禮盒作
        為行求之賄賂，進而要求收受者投票支持，至為灼然。
        另證人卯○○、庚○○○及壬○○於被告交付上開禮盒
        時均未在場，當時自無從認知系爭禮盒為被告所交付之
        賄賂而有受賄意思，是此部分被告僅止於行求賄賂之程
        度，附此敘明。
    (四)被告雖又辯稱：其係於95年4月間才決定參選里長（參見
      原審法院96年1月22日審判筆錄第6頁）；辯護人亦為被告
      辯稱，送禮時被告尚未登記參選，不具被選舉人之資格，
      被告之行為自與選罷法第90條之1之構成要件不符云云。
      惟查證人乙○○業已證稱被告於95年農曆過年（1月29日
      ）至元宵節間拜訪時即已明確告知欲參選里長，尋求支持
      等語；且一般選舉多需一段時間籌備、尋求支持者奧援，
      此為眾所皆知之社會經驗事實，本件鷺江里里長選舉登記
      參選時間為95年4月9日至13日，業如前述，殊難想像被告
      會遲至4月間方決定要參選，是被告此部分所辯，亦與常
      情有違，難以採信，依證人乙○○前揭所證，被告至遲於
      95年1月底至2月中旬間即已決定參選，堪以認定。復按公
      職人員選舉罷免法第90條之1第1項之之賄選罪係以對於有
      投票權之人，行求期約或交付賄賂或其他不正利益，而約
      其不行使投票權或為一定之行使為構成要件，旨在妨止妨
      害投票公平性，以端正選風，維護候選人之權益，該條文
      並未明定以公告候選人名單後犯之為成立要件，且參以國
      內各項選舉，有意參選之候選人於選舉開始前，即需積極
      進行是項選舉之佈署活動，乃眾所週知之事實，是縱使被
      告饋贈系爭人蔘茶禮盒及人蔘片係在登記參選之前，亦無
      礙於其構成上開罪名。另被告又辯稱系爭人蔘茶禮盒係於
      95年1月間進貨，不可能留至同年4、5月間才送出云云，
      然查系爭人蔘茶禮盒縱使係於95年1月間即已進貨，惟被
      告進貨之數量依其所提估價單觀之，至少有四十盒，有估
      價單四紙在卷可按，至同年4、5月間時，未必全數均已售
      出，且若其有意以此作為賄選之物品，陸續發放至同年4
      、5月間，亦屬合理，是被告此部分所辯，亦非可採。此
      外，收受被告所贈送之人蔘茶禮盒、人蔘片之各該證人，
      若非一開始即有意檢舉而加以紀錄，則嗣後至檢調單位接
      受訊問及於原審法院、本院審理中，對於確實收到物品之
      時間，在記憶上有所模糊至有些許出入，亦屬人之常情，
      辯護人執此些微記憶之差異認渠等所為之證述不可採信，
      自無可採。
    (五)綜上所述，被告對於證人乙○○、己○○、丑○○○、卯
      ○○、庚○○○、辛○○、壬○○等人交付上開人蔘片或
      人蔘茶禮盒，以要求渠等投票支持之犯行，事證明確，堪
      以認定。又被告雖聲請傳喚證人戊○○、寅○○、黃榮崢
      、甲○○、子○○、丁○○○、武玫甄，以證明系爭人蔘
      茶禮盒係於何時贈送，及所贈送之對象不限於鷺江里里民
      等事實。證人黃榮崢於本院審理時結證稱，認識被告很久
      ，過年的時候有收到人蔘茶禮盒，被告送禮是因朋友關係
      ，且為業務推廣等語；證人寅○○結證稱，其係仁愛里居
      民，被告過年時會送禮品等語；證人戊○○結證稱，其係
      中藥商（三重、蘆洲、八里）的副會長，被告是會長，被
      告有找其討論乙○○之先生的病情，因此要被告拿一罐藥
      給他吃吃看等語；證人甲○○結證稱，被告選里長時，其
      有陪被告太太去拜票，從頭到尾都是我陪她去比較多，是
      按電鈴拜票並發文宣，被告並無送禮等語；證人丁○○○
      結證，所述同於證人甲○○；證人子○○結證稱，乙○○
      、己○○、卯○○、壬○○等人都是老里長陳茂生的椿腳
      ，被告確有請證人送二箱奶粉給乙○○，是要關懷乙○○
      之夫受傷等語；證人武玫甄結證稱，其於春節期間有陪被
      告之妻到乙○○住處送人蔘片，只是希望乙○○之夫能快
      點好起來，並沒有談到選舉之事等語。證人戊○○、子○○、武玫甄所述，被告有送其他物品予乙○○，惟乙○○
      已明確指訴被告係為了選舉而送東西，縱被告有送其他醫
      療及營養品予乙○○之先生，惟仍無解其賄選之事實，該
      證人所述自難為有利被告認定。證人甲○○、丁○○○所
      述是證明有陪被告之妻向選民拜票，自難為其無賄選之證
      明，其理甚明。證人黃榮崢所述與案情無關。又被告於95
      年1月間至少進貨四十盒系爭人蔘茶禮盒，業如前述，是
      被告是否另行贈送其他里之友人，核與其究竟於何時餽贈
      予證人己○○等人，餽贈之目的為何，並無必然之關聯，
      尚難據證人黃榮崢之證言而為被告有利之認定。
三、論罪科刑部分：
    按公職人員選舉罷免法第90條之1第1項所定之對有投票權人
    交付賄賂或不正利益罪之賄賂行為，乃行為人基於足以讓候
    選人當選票數之賄選目的，反覆向多數人交付賄賂或其他不
    正利益，約定不行使投票權或為一定行使；是對有投票權人
    交付賄賂或其他不正利益之犯行，於構成要件類型上，本質
    上已具備反覆、延續之行為特徵，其持續多次對有投票權人
    交付賄賂或其他不正利益即為此類犯罪之典型或常態，於刑
    法評價上自應僅成立集合犯之一罪，此有最高法院96年度台
    上字第1133號判決意旨可參。核被告所為，係犯公職人員選
    舉罷免法第90條之1第1項之對於有投票權之人行求、交付賄
    賂而約一定之行使罪。其行求係階段行為，應僅論以交付賄
    賂罪。公訴人認被告所為係修正前之連續犯，所採見解尚非
    允洽。公訴人雖未就證人辛○○部分起訴，惟此部分與起訴
    有罪部分有集合犯實質上一罪關係，本院自得併予審理。
四、原審因而予以論罪科刑，固非無見。惟查被告所為係構成集
    合犯一罪，原判決認係修正前刑法第56條之連續犯，所持見
    解，自有可議。被告交付賄賂與有投票權之對立共犯丑○○○、辛○○、己○○、乙○○等人收受，依法不得對犯投票
    行賄罪之被告宣告沒收（理由詳後述），原判決竟為沒收之
    宣告，亦非適法；又證人辛○○於審理中一再指訴被告對其
    行賄，並稱確有收到人蔘茶禮盒一盒，其並據之向調查站提
    出檢舉，事證極為明確。原判決徒以證人辛○○提出之禮盒
    製造日期為95年2月12日，與證人己○○、卯○○等人所收
    人蔘茶禮盒之製造日期為95年1月12日，兩者不同，而認辛○○提出之禮盒難認係被告所交付，認此部分不能證明被告
    犯罪，而不另為無罪之諭知。查被告係經營「秀安蔘藥行」
    ，其藥品既有流通，先後購入不同時間製造之人蔘茶，乃極
    為平常之事，自難因製造日期不同遽認被告無此部分犯行，
    原判決此部分認定事實，亦有可議。被告上訴，否認犯罪，
    雖無理由，惟原判決既有可議，自應由本院將之撤銷改判。
    爰審酌被告並無前科，有本院被告前案紀錄表一份在卷可按
    ，素行尚稱良好，惟選舉乃民主政治最重要之表徵，其攸關
    一國政治良窳甚鉅，而賄選為敗壞選風之主要根源，苟因金
    錢或不當利益之介入，不僅可能扭曲選民真意，甚且敗壞社
    會良善選風，嚴重妨礙民主政治之實現，被告企圖透過前開
    賄選之方式，圖謀自己當選，破壞選舉之公平性與正當選舉
    文化，所為已使民主政治之基石產生動搖，兼衡其犯罪動機
    、目的、手段，國中畢業之智識程度（見調查局筆錄記載）
    、所交付賄賂之數量及價值，暨犯後否認犯行、不見悔意之
    態度等一切情狀，量處有期徒刑年。公職人員選舉罷免法
    第98條第3項規定：「犯本章之罪或刑法分則第六章之妨害
    投票罪，宣告有期徒刑以上之刑者，並宣告褫奪公權」，此
    項褫奪公權之宣告，具有強制性，為刑法第37條第2項之特
    別規定，不受宣告六月（按95年7月1日新法施行後改為一年
    ）以上有期徒刑之限制，法院自應優先適用（最高法院81年
    度臺非字第246號判決意旨參照）。被告既經本院認定犯有
    上開罪名，並受有期徒刑之宣告，即應依同法第98條第3項
    之規定諭知褫奪公權，而宣告褫奪公權之期間無論修正施行
    前後之刑法第37條第2項均係規定一年以上十年以下，並無
    不同，故不生比較適用之問題，爰併依法宣告褫奪公權年
    。扣案證人己○○、張國平所提出之人蔘茶禮盒二盒，證人
    乙○○所提出之人蔘片二包，雖均係供被告投票行求賄賂所
    用之賄賂，惟按，公職人員選舉罷免法第90條之1第3項固規
    定預備或用以行求期約或交付之賄賂，不問屬於犯人與否，
    沒收之。但如其賄賂已交付與有投票權之人收受，因收受者
    係犯刑法第143條第1項之投票受賄罪，其收受之賄賂應依同
    法條第2項之規定沒收之，如全部或一部不能沒收時，追徵
    其價額。故犯投票行賄罪者，其已交付之賄賂，自應依刑法
    第143條第2項之規定，於其對向共犯所犯投票受賄罪之從刑
    宣告追徵、沒收，不得再依上開規定沒收。其對向共犯所犯
    刑法第143條第1項之投票受賄罪，倘經檢察官依刑事訴訟法
    第253條規定，為職權不起訴處分；或依同法第253條之1規
    定，為緩起訴處分，上揭已交付予對向共犯之賄賂，亦應由
    檢察官依同法第259條之1規定，聲請法院對該對向共犯宣告
    沒收，仍不得依公職人員選舉罷免法第90條之1第3項規定，
    對犯投票行賄罪或預備犯投票行賄罪之被告宣告沒收。此有
    最高法院95年度台上字第2407號、96年度台上字第724號、
    96 年度台上字第615號判決意旨可供參照。是證人辛○○、
    丑○○○、乙○○、己○○所收受如附表編號2、3、4、7所
    載之禮品不得在本案宣告沒收。至於證人壬○○、庚○○○
    、卯○○無證據足以證明其有受贈之犯意，是其所收受之人
    蔘茶禮盒，僅屬被告行求賄賂所交付，不問屬於犯人與否，
    應依公職人員選舉罷免法第90條之1第3項之規定宣告沒收。
五、不另為無罪諭知部分：
    (一)公訴意旨另以被告亦於95年參選期間至證人丙○○○、洪
      康怨住處各交付上開人蔘茶禮盒各一盒，以約使渠等投票
      支持，因認被告此部分亦涉犯公職人員選舉罷免法第90條
      之1第1項之投票行賄罪等語。
    (二)經查，證人丙○○○於偵查及原審法院審理中均證稱，上
      開禮盒係其兄嫂所收受，其並未在場等語，是其轉述兄嫂
      稱被告送禮時希望能支持等語，乃屬傳聞證據，自不得以
      此作為不利於被告之認定。而證人丙○○○進一步於原審
      法院審理中證稱，雖然被告夫妻曾陸續至其家中拜訪三次
      ，然其從未親自遇上被告，僅遇過被告之妻即證人楊筱葉
      等語（參見原審法院審判筆錄第18頁），其於本院審理時
      明確證稱無收受被告所送禮盒等語，另證人洪康怨於偵查
      及本院審理中亦均證稱其回家後就看到系爭人蔘茶禮盒，
      不知道是誰所贈送，嗣後亦未遇見被告等語（參見原審法
      院審判筆錄第23、24頁），是僅憑被告交付上開人蔘茶禮
      盒之情況證據，而無嗣後請求渠等投票支持之舉動可資作
      證之情形下，尚難認已有足夠之積極證據可資證明被告當
      時確係基於交付或行求賄賂之意思而交付上開禮盒，並藉
      此約使證人丙○○○、洪康怨為投票權一定之行使或不行
      使，是此部分即難認被告已構成公職人員選舉罷免法第90
      條之1第1項投票行賄罪，原應就此部分為被告無罪之諭知
      ，惟公訴意旨認此部分若成立犯罪，與前揭經本院論罪科
      刑部分有連續犯之裁判上一罪關係（實為集合犯性質，屬
      實質上一罪，有如上述），爰不另為無罪之諭知，附此敘
      明。
據上論斷，應依刑事訴訟法第369條第1項前段、第364條、第299
條第1項前段，公職人員選舉罷免法第90條之1第1項、第3項、第
98條第3項，刑法第11條前段、第37條第2項，判決如主文。
本案經檢察官鄭富銘到庭執行職務。
中　　華　　民　　國　　96　　年　　8 　　月　　28　　日
　　　　　　　　　刑事第十二庭審判長法　官    蔡永昌
　　　　　　　　　　　　　　　　　　法　官    王梅英
　　　　　　　　　　　　　　　　　　法　官    陳榮和
以上正本證明與原本無異。
如不服本判決，應於收受送達後十日內向本院提出上訴書狀，其
未敘述上訴之理由者並得於提起上訴後十日內向本院補提理由書
（均須按他造當事人之人數附繕本）。
                                    書記官    林吟玲
中　　華　　民　　國　　96　　年　　8 　　月　　29　　日
附錄本案論罪科刑法條全文：
公職人員選舉罷免法第90條之1第1項
對於有投票權之人，行求期約或交付賄賂或其他不正利益，而約
其不行使投票權或為一定之行使者，處三年以上十年以下有期徒
刑，得併科新臺幣一百萬元以上一千萬元以下罰金。
附表
 ┌──┬──────┬──────┬────┬────────┬────┬────┐
 │編號│投票權人姓名│  行賄物品  │交付時間│   交付地點     │是否扣案│是否沒收│
 ├──┼──────┼──────┼────┼────────┼────┼────┤
 │ 1  │壬○○      │「老人牌」韓│95年1 月│臺北縣蘆洲市民族│ 未扣案 │ 應沒收 │
 │    │            │國人參茶禮盒│底至5 月│路33巷26號4樓   │        │        │
 │    │            │一盒        │間某日  │                │        │        │
 ├──┼──────┼──────┼────┼────────┼────┼────┤
 │ 2  │丑○○○    │同上        │95年3 月│臺北縣蘆洲市復興│ 未扣案 │ 不沒收 │
 │    │            │            │底、4 月│路90巷2號       │        │        │
 │    │            │            │初某日  │                │        │        │
 ├──┼──────┼──────┼────┼────────┼────┼────┤
 │ 3  │己○○      │同上        │95年4、5│臺北縣蘆洲市信義│扣案（詳│ 不沒收 │
 │    │            │            │月間某日│路319巷20號3樓  │偵查卷第│        │
 │    │            │            │        │                │71頁）  │        │
 ├──┼──────┼──────┼────┼────────┼────┼────┤
 │ 4  │乙○○      │人蔘片一包  │95年1 月│臺北縣蘆洲市民族│扣案（詳│ 不沒收 │
 │    │            │            │底至2 月│路33巷34號47樓  │偵查卷第│        │
 │    │            │            │中旬某日│                │71頁）  │        │
 ├──┼──────┼──────┼────┼────────┼────┼────┤
 │ 5  │庚○○○    │「老人牌」韓│95年5月 │臺北縣蘆洲市民族│ 未扣案 │ 應沒收 │
 │    │            │國人蔘茶禮盒│間某日  │路33巷36號2樓   │        │        │
 │    │            │一盒        │        │                │        │        │
 ├──┼──────┼──────┼────┼────────┼────┼────┤
 │ 6  │卯○○      │同上        │95年4、5│臺北縣蘆洲市信義│扣案（詳│ 應沒收 │
 │    │            │            │月間某日│路343巷14號     │偵查卷第│        │
 │    │            │            │        │                │71頁）  │        │
 ├──┼──────┼──────┼────┼────────┼────┼────┤
 │ 7  │辛○○      │同上　　　　│95年4、5│臺北縣蘆洲市信義│扣案（詳│ 不沒收 │
 │　　│　　　　　　│　　　　　　│月間某日│路361巷5號2樓 　│偵查卷第│　　　　│
 │    │            │            │        │                │71頁）  │        │
 └──┴──────┴──────┴────┴────────┴────┴────┘
